臺灣高等法院臺中分院刑事判決
110年度金上訴字第1517號
上  訴  人  
即  被  告  阮氏梅


選任辯護人  游琦俊律師
上列上訴人因違反銀行法案件，不服臺灣臺中地方法院109年度
金訴字第120號中華民國110年6月10日第一審判決（起訴案號：
臺灣臺中地方檢察署109年度偵字第8758號），提起上訴，本院
判決如下：
    主  文
原判決撤銷。
阮氏梅犯銀行法第一百二十五條第一項前段之非法辦理國內外匯
兌業務罪，累犯，處有期徒刑壹年柒月。扣案如附表二編號5、7
所示之物均沒收；未扣案之犯罪所得越南盾參佰元、新臺幣參萬
肆仟玖佰元均沒收，於一部或全部不能沒收或不宜執行沒收時，
追徵其價額。
    事  實
一、阮氏梅知悉除法律另有規定外，非銀行不得辦理國內外匯兌
    業務，竟基於非法辦理臺灣與越南社會主義共和國（下稱越
    南國）間新臺幣與越南盾匯兌業務之單一集合犯意，並以其
    申設之中華郵政股份有限公司神岡岸裡郵局000-0000000000
    0000號帳戶（下稱阮氏梅郵局帳戶）及不知情之○○○○○設於
    上開郵局之000-00000000000000號帳戶（下稱○○○郵局帳戶
    ），作為從事新臺幣與越南盾之地下匯兌款項收付之用，而
    於附表一編號2-24所示時間，向附表一編號2-24所示客戶，
    收取如附表一編號2-24所示款項（阮武素鴛編號14-24匯入
    之款項，其中20萬元為貨款，不在本案起訴範圍），經扣除
    一定金額手續費後，再以不詳方式，將等值之越南盾匯入客
    戶指定之越南國境內帳戶，或在越南國當地將等值越南盾交
    付客戶指定之人，以此代收轉付模式為客戶完成異地資金轉
    移之匯兌行為，非法辦理地下匯兌業務，金額如附表一編號
    2-24所示（編號14-24，應扣除20萬元；合計1,723,009元）
    。嗣為警於民國108 年12月9日下午4時45分許，持臺灣雲林
    地方法院（下稱雲林地院）核發之搜索票，前往阮氏梅經營
    ，位在臺中市○○區○○路00號之雜貨店執行搜索，當場扣得如
    附表二編號5、7所示之物，始循線查悉上情。
二、案經雲林縣警察局臺西分局報告臺灣雲林地方檢察署（下稱
    雲林地檢暑）檢察官呈請臺灣高等檢察署檢察長核轉臺灣臺
    中地方檢察署（下稱臺中地檢署）檢察官偵查起訴。
    理  由
一、本案審判範圍
  ㈠110年6月16日修正公布、同年月18日施行之刑事訴訟法第348
    條規定：「上訴得對於判決之一部為之。對於判決之一部上
    訴者，其有關係之部分，視為亦已上訴。但有關係之部分為
    無罪、免訴或不受理者，不在此限。上訴得明示僅就判決之
    刑、沒收或保安處分一部為之。」同日修正公布、施行之刑
    事訴訟法施行法第7條之13規定「中華民國110年5月31日修
    正通過之刑事訴訟法施行前，已繫屬於各級法院之案件，於
    施行後仍適用修正前刑事訴訟法第348條規定；已終結或已
    繫屬於各級法院而未終結之案件，於施行後提起再審或非常
    上訴者，亦同。」查本案係於上開規定修正施行後之110年7
    月29日始繫屬於本院，有臺灣臺中地方法院（下稱臺中地院
    ）110年7月28日中院麟刑在109金訴120字第1100051176號函
    上之本院收文戳章（本院卷第3頁）附卷可考，是本案上訴
    之效力及其範圍，應依現行刑事訴訟法第348條規定判斷，
    合先敘明。
  ㈡檢察官起訴上訴人即被告阮氏梅（下稱被告）為附表一所示
    客戶辦理國內外匯兌，涉犯銀行法第125條第1項前段之非法
    辦理國內外匯兌業務罪嫌，經原審認定附表一編號1部分之
    匯款係證人阮氏秋愛代他人給付之貨款，與被告非法辦理國
    內外匯兌業務無關，而就此部分不另為無罪之諭知（參原審
    判決第12頁第23-27行)。而本案被告係就原審判決有罪部分
    提起上訴，檢察官則未提起上訴，依刑事訴訟法第348條第2
    項但書規定，原判決不另為無罪諭知部分，自非本院審判之
    範圍，是本案審判範圍僅限於原判決關於被告有罪部分（不
    含不另為無罪諭知部分），合先敘明。
二、證據能力
　㈠被告以外之人於檢察事務官、司法警察官或司法警察調查中
    所為之陳述，與審判中不符時，其先前之陳述具有較可信之
    特別情況，且為證明犯罪事實存否所必要者，得為證據，刑
    事訴訟法第159 條之2定有明文。本條所稱「先前之陳述具
    有較可信之特別情況」，係指被告以外之人先前於檢察事務
    官、司法警察官或司法警察調查中所為之陳述，與審判中不
    符，而從先前與審判中各個陳述之外部附隨環境或條件觀察
    比較，先前之陳述，較為自然可信而足以取代審判中之陳述
    者而言（最高法院95年度台上字第3747號判決意旨參照）。
    又所謂「與審判中不符」，並非僅指全部不符而言，凡部分
    不符，或審判期日行交互詰問時未經提問，致證人無從為陳
    述或為完整陳述等情形，均屬之。所謂「具有較可信之特別
    情況」（即學理上所稱之「特信性」），係指其陳述係在特
    別可信為真實之情況下所為者而言，蓋被告以外之人在類此
    特別情況下所為之陳述，就通常而言，其虛偽之可能性偏低
    ，可信之程度較高，若該項陳述為證明犯罪事實存否所必要
    ，依上規定，自得構成傳聞法則之例外，而承認其證據能力
    。查證人阮武素鴛於108 年12月10日警詢之陳述，與原審審
    判時之陳述，有前後不符情形（詳後述），本院審酌證人於
    警詢所述，距案發日較近，當時記憶自較深刻，可立即反應
    所知，不致因時隔日久而遺忘案情；且較無來自被告同庭在
    場之壓力而出於虛偽不實之陳述，或可能迴避作出對被告不
    利之證述、事後串謀而故為迴護被告，復參以阮武素鴛於10
    8 年12月10日偵查時證稱：「（警詢所述是否實在？是否均
    自由陳述？）實在。是。」且其於偵查所為證述內容，雖較
    警詢時簡略，但大意仍同（雲林地檢署108 年度偵字第8100
    號卷〈下稱偵8100號卷〉第283-284頁），顯然其於警詢所述
    應係出於真意，揆諸上開說明，其於警詢所為之陳述，客觀
    上應具有較可信之特別情況，且為證明犯罪事實存否所必要
    。從而，證人阮武素鴛於警詢之陳述符合上開「可信性」及
    「必要性」要件，且其於原審到庭依法證述，釐清審判外陳
    述之疑義，經法院提示其於警詢筆錄要旨予被告及辯護人依
    法辯論，已踐行合法調查程序，證人阮武素鴛於警詢之陳述
    ，自得作為證據，被告及辯護人主張阮武素鴛於警詢之證述
    無證據能力，並非可採。
　㈡除上揭㈠以外，以下所引用具傳聞性質之證據資料，檢察官、
    被告及辯護人於本院準備程序均表示同意有證據能力（本院
    卷第153-155頁）。又本案所引用之非供述證據，檢察官、
    被告及辯護人均未表示無證據能力，本院審酌該等證據作成
    及取得之程序均無違法之處，依法均可作為認定犯罪事實之
    證據。
三、認定犯罪事實所憑之證據及理由
　　訊據被告固坦承其有以自己郵局帳戶、○○○郵局帳戶，於附
    表一編號2-24所示時間，收取如附表一編號2-24所示款項，
    惟矢口否認有何上開非法辦理匯兌業務犯行，辯稱：沒有幫
    他人寄錢回越，阮武素鴛匯的款項，其中20萬元為貨款，其
    餘為其代替娘家償還在越南修繕房屋之款項；又被告並不認
    識阮氏秋愛、武金賢，沒有幫客人寄錢，也沒有收手續費，
    她們就是將欠我的錢還給我而已，本案上開款項均與非法匯
    兌業務無關等語。經查：
　㈠被告上開郵局及○○○郵局帳戶，於附表一編號2-24所示時間，
    有收取如附表一編號2-24所示之人匯入之款項，阮武素鴛匯
    入之編號14-24之款項，其中並有20萬元係貨款，嗣經警持
    雲林地院核發之搜索票，至被告經營之上開雜貨店執行搜索
    ，扣得如附表二所示之物等事實，業據被告於原審、本院供
    承在卷（原審卷第82頁；本院卷第156頁），核與證人阮氏
    秋愛、武金賢、阮武素鴛此部分於偵查、原審證述之情節相
    符，並有雲林縣警察局臺西分局搜索扣押筆錄及扣押物品目
    錄表、扣案物照片3張、○○○郵局帳戶存摺影本、阮武素鴛郵
    局帳戶存摺影本、警員製作之被告與○○○郵局帳戶匯入款項
    紀錄、被告與○○○郵局帳戶客戶歷史交易清單附卷可稽（警
    卷第35-39、43-47、59、123-126、149-151、153-161、163
    -171頁），復有扣案如附表二編號5、7所示之物可資為證，
    此部分事實可以認定。
  ㈡被告雖以前詞為辯，惟被告確係因為阮氏秋愛、武金賢、阮
    武素鴛辦理新臺幣與越南盾匯兌業務而收受附表一編號2-24
    款項（編號14至24，應扣除20萬元)，有下列證據可資佐證
    ：
　⒈證人阮氏秋愛於108年12月10日偵查具結證稱：我在臉書FB看
    到被告張貼文章，說可以幫忙在臺灣把新臺幣轉換成越南盾
    ，把錢存到越南的帳戶，我就透過臉書跟被告聯繫，被告提
    供郵局帳戶給我，我也有把越南帳戶給被告，附表一編號1-
    3款項，是我用我○○○○○金融卡把錢轉到被告及○○○帳戶內，
    是要透過她們在臺灣把新臺幣轉換成越南盾，把錢轉回越南
    ，手續費就是每轉帳（新臺幣）3萬元收300元越南盾，轉帳
    （新臺幣）2萬元收150元越南盾等語（偵8100號卷第233至2
    34頁），再於原審110年3月4日證稱：有在臉書上看到被告
    發布可以幫人匯錢到越南的訊息，看到被告寫越南話是轉錢
    回去越南；附表一編號1-3所示款項，其中3 萬元是我幫一
    個姐姐匯給被告幫她買東西，其餘4 萬元是要請被告寄錢回
    去給我在越南的媽媽，檢察官問話時我忘了還錢的部分，才
    會說全部都是要寄給媽媽，我媽媽有收到錢，因為想偷偷寄
    錢回去給我媽媽，不想讓我○○知道，才請被告匯錢；自己到
    銀行去匯款台幣兌換越南幣，跟請被告幫我匯款新台幣兌換
    越南幣，兩者匯率一樣的，但比較快，就是我在台灣把錢給
    被告，在越南就有人出錢出去，所以比較快；手續費是我如
    果轉帳3萬元，會收300元越南盾，是直接扣在要轉的越南盾
    等語（原審卷第182-192頁），證人阮氏秋愛上開所證，前
    後均直指附表一編號2、3所示之4萬元款項，係證人委託被
    告將新臺幣轉換為越南盾，匯予其在越南之母親，且已收到
    ，被告並有從中賺取手續費。
　⒉證人武金賢於偵查具結證稱：我經朋友介紹，知道被告可以
    將新臺幣兌換成越南盾，但不認識被告，我匯到被告、○○○
    帳戶的錢，都是透過被告把新臺幣轉換成越南盾，有些是我
    自己的錢，有些是朋友的錢，我有把我父母的電話給被告，
    被告會拿越南盾現金給我父母，我父母有收到錢，另外朋友
    把新臺幣交給我，我透過被告將錢換成越南盾，交給我朋友
    在越南之親戚，被告每1 萬元新臺幣收取300元新臺幣手續
    費等語（偵8100號卷第245-246 頁），復於原審證稱：匯給
    被告的錢，其中約20萬元是我的錢，其餘是我朋友的錢，我
    的錢是要匯給在越南的家人，我朋友的錢也是要匯給他們在
    越南的家人，我自己沒有直接與被告聯絡，是我朋友與被告
    聯絡，再把被告帳號給我，朋友在工廠裡面上班，出來比較
    不方便，所以來我經營的小吃店請我幫她們匯錢，我匯錢的
    部分是由我朋友在越南的家人拿到錢後，再把錢拿給我的家
    人，朋友說被告每1萬元會收300元的手續費等語（原審卷第
    273-280頁）。是依證人武金賢之證言，其與友人確有委託
    被告將附表一編號4 至13所示之新臺幣款項轉換為越南盾，
    匯給其等在越南之親友，款項均有在越南收到，被告並從中
    收取手續費。
  ⒊證人阮武素鴛於108年12月10日警詢證稱：我於107 年3、4月
    間找被告詢問開雜貨店的事時，有詢問被告如何匯款回越南
    ，被告告訴我她可以幫我匯款，我匯給被告的錢，其中20萬
    元是我開雜貨店時，向被告購買商品、電話卡之貨款，其餘
    61萬元是我委託被告幫忙匯款給越南家人的錢，當時越南的
    家人正在蓋房子需要錢，我向投保的保險公司借款，這61萬
    元也有我○○阮○○○及我○○○○○要寄回去越南的錢，他們請我一
    起匯款回去，這樣可以節省手續費，被告就每筆匯款，不分
    金額大小，都收取新臺幣200元之手續費等語（警卷第119-1
    21頁），再於同日偵查具結證稱：我於107 年3、4月間剛開
    店時，得知被告有在幫人家匯錢回越南，我匯給被告的錢，
    除了20萬元是向被告進貨之貨款外，其餘都是要匯給越南的
    家人，交貨的貨款要算利息，匯款回越南的錢不用利息，但
    要手續費，匯款回越南的手續費每一筆都200元，我只是單
    純寄錢回去等語（偵8100號卷第283-284頁），前後為一致
    之證述。其於原審雖翻異前詞，改稱：我匯給被告的錢，有
    貨款也有還房子的錢，我沒有請被告把錢換成越南盾寄回去
    越南，是因為越南家人蓋房子，向被告借款50萬元，被告的
    家人在越南匯給我父母，我臺灣這邊還給被告，都用轉帳的
    方式，我在警詢、偵查時講到請被告匯款給越南的家人、被
    告每筆匯款收200元手續費，是我太緊張，誤會意思說錯了
    ，我向保險公司借錢是做生意要周轉等語（原審卷第205-20
    8頁）。惟參之證人阮武素鴛於警詢證稱：我來台灣17年，
    聽的懂國語，先前即擔任翻譯，故不需要請翻譯等語（警卷
    第121 頁），可知阮武素鴛來臺多年，已達可擔任翻譯之中
    文程度，應不可能僅因為緊張，即誤解檢警之問題，而為與
    事實全然不同之陳述，且細觀阮武素鴛偵查中之證述，其可
    清楚區分償還被告之20萬元貨款須計算「利息」，委託被告
    匯回越南的錢則須計算「手續費」，更於偵訊結束前強調「
    我只是單純寄錢回去」等語，足見證人阮武素鴛並未將「還
    款」與「委託被告匯款回越南」二事混為一談，其主觀上顯
    係認知匯給被告超過20萬元部分之款項並非借款，而為上開
    警詢、偵查之證述。復參以其於原審證稱：警察對我的態度
    還不錯等語（原審卷第209 頁），足見其於警詢所為之證述
    ，係在充分瞭解警方詢問之意思後，本於自由意志所為之陳
    述，且倘非真有其事，當無可能於警詢就何時知悉被告從事
    地下匯兌業務、如何計算手續費、自己為協助越南親友蓋房
    而向保險公司借款再匯回越南、丈夫及○○一起匯款可節省手
    續費等細節均詳加描述，且於檢察官偵訊時，仍為大意相同
    之證述，足認證人阮武素鴛警詢、偵查中所為證述並非虛捏
    ，可以採信，其於原審配合被告辯詞所為翻異之詞，顯無可
    採。況被告所辯及阮武素鴛所改稱匯給被告超過20萬元部分
    ，係償還阮武素鴛越南娘家蓋房子的借款云云，未據被告或
    阮武素鴛提出任何借款之證據以供調查，被告空言否認，並
    無可採。至被告於本院雖以附表一編號14至24所示款項大多
    有零頭，並非整數，與其他筆款項多為整數不同，足認應係
    貨款給付等語，惟證人阮武素鴛自始即證稱上開款項有20萬
    元係屬貨款，顯然其有將貨款與匯兌款一筆匯予被告之情形
    ，則其所匯款項有零頭情形，應屬正常，不能以此推翻被告
    有同時為其匯兌之事實，所辯亦無可採。基上所述，可認阮
    武素鴛匯給被告如附表一編號14至24所示之款項，除其中20
    萬元係用以償還貨款外，其餘均係委託被告轉換為越南盾，
    匯給在越南之親友，被告並從中收取手續費。
　⒋審酌被告於警詢自承：我最近和阮武素鴛吵架，與武金賢沒
    有仇恨糾紛（警卷第18頁），於原審自承：不認識阮氏秋愛
    、武金賢（原審卷第193、312頁），上開證人並無設詞誣陷
    被告之明顯動機，若非真有其事，其等豈可能甘冒偽證罪責
    ，不約而同，分別於偵查或原審具結指證被告為上開匯兌行
    為，證人阮氏秋愛、武金賢上開偵查、原審證言，證人阮武
    素鴛上開警詢、偵查證言，自可互為補強而均堪予採信。且
    被告辯稱阮氏秋愛、武金賢可能係代其他越南籍移工償還借
    款云云，至今未據被告就阮氏秋愛、武金賢究係代何位越南
    籍移工向其借款而還款，且未具體指明係何人於何時、地向
    之借款，亦未提出任何借據、本票等借款證據以實其說，空
    言否認，同不足採。至被告於本院雖又辯稱阮氏秋愛所匯款
    項均屬貨款，姑不論此與被告之前所辯係屬借款之說詞不符
    ，亦與阮氏秋愛證言不同，且被告同未提出任何證據以實其
    說，亦無可採。
　⒌銀行法第29條第1 項所稱「匯兌」，係指寄款、領款之一種
    方式，即由某地付款，而於指定之地點領款。換言之係指行
    為人不經由現金之輸送，而藉與在他地之分支機構或特定人
    間之資金清算，經常為其客戶辦理異地間款項之收付，以清
    理客戶與第三人間債權債務關係或完成資金轉移之行為。例
    如在國內收受客戶交付新臺幣，而在國外將等值外幣交付客
    戶指定受款人之行為，即屬銀行法第29條第1 項之「辦理國
    內外匯兌業務」，反之亦然。且如行為人接受客戶匯入之款
    項，已在他地完成資金之轉移或債權債務之清理者，即與非
    法辦理匯兌業務行為之構成要件相當，不以詳列各筆匯入款
    於何時、何地由何人以何方式兌領為必要（最高法院95年度
    台上字第5910號、98年度台上字第5266號、101 年度台上字
    第2892號判決意旨參照）。綜觀上開證人證述情節，被告確
    有在臺灣向證人阮氏秋愛、武金賢、阮武素鴛多次收取新臺
    幣款項，以不詳方式轉換為越南盾，以在越南匯至指定帳戶
    或交付越南盾現金之方式兌付，並從中收取手續費，其中阮
    氏秋愛、武金賢明確表示其等及友人在越南之家人均已收到
    款項，證人阮武素鴛雖未直接明示，但其於警詢、偵查時未
    曾提及越南家人未收到款項，並稱：我只是單純寄錢回去等
    語，以其製作上開筆錄時間為108年12月10日，距離委託被
    告匯兌之時間為107年9月7日至108年3月8日間，時間相隔已
    久，衡情被告若有未依約在越南兌付越南盾予阮武素鴛家人
    情形，阮武素鴛豈可能未為任何主張，且仍持續委請被告匯
    兌，則被告亦應已完成此部分之匯兌行為，亦堪認定。被告
    上訴主張檢察官並未證明被告有為其客戶辦理我國與越南國
    間款項之收付，完成資金轉移之行為等語，依上開說明，容
    有誤會，亦無可採。
　㈢除有正當理由而無法避免者外，不得因不知法律而免除刑事
    責任，但按其情節，得減輕其刑，刑法第16條定有明文。然
    法律頒布，人民即有知法守法義務；是否可以避免，行為人
    有類如民法上之善良管理人之注意義務，不可擅自判斷，任
    作主張。行為人主張依本條之規定據以免除其刑事責任，自
    應就此阻卻責任事由之存在，指出其不知法律有正當理由而
    無法避免之情形（最高法院100年台上字第156號判決意旨參
    照）。本案被告為76年次，高中肄業之教育程度，其雖原為
    越南國人，惟94年間即嫁至臺灣，並於104年取得國籍，此
    據被告供述在卷（本院卷第201頁），且依被告及卷內相關
    證人所述，被告行為時係開設雜貨店，並有借款予他人收取
    利息情形，足見被告為本案行為時已來臺約13年，且係具相
    當社會經驗之成年人，並經營商號，其就非銀行不得辦理國
    內外匯兌業務乙節，自難諉為不知，是被告辯稱：不知本案
    行為會構成犯罪云云，亦非可採。
　㈣再被告雖另引用學者及實務工作者意見，認其等多有呼籲適
    度放寬非銀行辦理匯兌之限制，並考量地下匯兌與違法吸金
    不法内涵差異甚大，應分別監理等情，進而主張參酌銀行法
    第125條 第 1 項立法目的既係在防止系統性之風險所肇至
    之金融市場失序，以保護投資大眾，被告本案所為並未影響
    銀行匯款之安全性，以金融監理兼顧金融市場發展之角度，
    衡酌銀行法第125條第1項立法解釋，應認被告所為並未該當
    銀行法第29條第1項所稱之「匯兌業務」等語。觀諸被告所
    引學者、實務工作者意見，或主張適度開放非銀行辦理匯兌
    或小額匯兌，或係建議違法吸金與地下匯兌應分流處理，就
    接近人民生活需求之小額匯兌不宜直接動用刑法處罰，惟該
    等見解均屬立法論之意見，本院亦衡酌本案係屬為小額匯兌
    之情狀，依刑法第59條規定酌減被告本案刑度（詳後述），
    然於法律修改之共識形成以前，終不能無視禁誡規定之存在
    ，及被告行為所存在之抽象危險，強言被告並未違反專業經
    營特許業務之犯罪而不加以處罰，所辯自仍無可採取。
　㈤綜上所述，被告上開辯詞無非卸責之詞，並無可採，本案事
    證已經明確，被告犯行可以認定，應依法論科。
四、論罪之理由　　
　㈠銀行法第125條第1項於107年1月31日修正公布、同年2月2日
    施行。原條文「違反第29條第1項規定者，處3年以上10年以
    下有期徒刑，得併科新臺幣1千萬元以上2億元以下罰金。『
    其犯罪所得』達新臺幣1億元以上者，處7年以上有期徒刑，
    得併科新臺幣2千5百萬元以上5億元以下罰金」，修正為「
    違反第29條第1項規定者，處3年以上10年以下有期徒刑，得
    併科新臺幣1千萬元以上2億元以下罰金。『其因犯罪獲取之
    財物或財產上利益』達新臺幣1億元以上者，處7年以上有期
    徒刑，得併科新臺幣2千5百萬元以上5億元以下罰金」，亦
    即上揭修正，係將原以「犯罪所得」1億元以上作為加重處
    罰之構成要件，修正為「因犯罪獲取之財物或財產上利益」
    之構成要件。觀諸此次修正立法理由，銀行法第125 條第1 
    項後段修正後所謂「因犯罪獲取之財物或財產上利益」包括
    「因犯罪直接取得之財物或財產上利益、因犯罪取得之報酬
    」，顯與93年2月4日修法增訂第125條第1項後段所指「犯罪
    所得」包括「因犯罪直接取得之財物或財產上利益、因犯罪
    取得之報酬、前述變得之物或財產上利益等」之範圍較為限
    縮，此項犯罪加重處罰條件既有修正，涉及罪刑之認定，自
    屬犯罪後法律有變更，非僅屬純文字修正（最高法院108年
    度台上字第1188號刑事判決意旨參照）。惟本案被告行為時
    間係107年9月7日至108年6月12日，在上開法文修正之後，
    自應逕適用107年1月31日修正公布之新法。
　㈡犯罪之實行，學理上有接續犯、繼續犯、集合犯、吸收犯、
    結合犯、連續犯、牽連犯、想像競合犯等分類，前五種為實
    質上一罪，後三者屬裁判上一罪，因實質上一罪僅給予一行
    為一罪之刑罰評價，故其行為之時間認定，當自著手之初，
    持續至行為終了，並延伸至結果發生為止，倘上揭犯罪時間
    適逢法律修正，跨越新、舊法，而其中部分作為，或結果發
    生，已在新法施行之後，應即適用新規定，不生依刑法第2 
    條比較新、舊法而為有利適用之問題（最高法院102 年度台
    上字第3910號判決意旨參照）。銀行法第125條第2項固於10
    8 年4月17日修正公布，並於同年月19日施行生效，但該次
    修正僅係將同條第2 項規定：「經營『銀行』間資金移轉帳務
    清算之金融資訊服務事業，未經主管機關許可，而擅自營業
    者，依前項規定處罰」，修正為：「經營『金融機構』間資金
    移轉帳務清算之金融資訊服務事業，未經主管機關許可，而
    擅自營業者，依前項規定處罰」，與本案涉及之罪名無關，
    且非法匯兌行為屬集合犯實質上一罪關係，被告本案著手犯
    行時點固為107 年9月7日，然其最後犯罪時間為108年6月12
    日，係在上開法條修正施行時點之後，依前開說明，此部分
    亦不生新舊法比較問題。
　㈢銀行法第29條第1 項所謂「辦理國內外匯兌業務」，係指經
    營接受匯款人委託將款項自國內甲地匯往國內乙地交付國內
    乙地受款人、自國內（外）匯往國外（內）交付國外（內）
    受款人之業務，諸如在臺收受客戶交付新臺幣，而在國外將
    等值外幣交付客戶指定受款人之行為即屬之；換言之，辦理
    國內外匯兌業務，無論係以自營、仲介、代辦或其他安排之
    方式，行為人不經由全程之現金輸送，藉由與在他地之分支
    機構或特定人間之資金清算，經常為其客戶辦理異地間款項
    之收付，以清理客戶與第三人間債權債務關係或完成資金轉
    移之行為，均屬銀行法上之「匯兌業務」（最高法院95年度
    台上字第1327號、97年度台上字第6582號等判決參照）。查
    證人阮氏秋愛、武金賢、阮武素鴛因自己需要或他人委託，
    有將新臺幣轉換為越南盾匯回越南需求，而依被告之指定，
    將新臺幣匯入被告及其女○○○在臺灣申辦之郵局帳戶，被告
    再以不詳方式將之轉換為越南盾，使上開證人及其友人在越
    南之親友可取得扣除手續費後等值之越南盾，完成臺灣與越
    南間資金之移轉，具有將款項由甲地匯往乙地之功能，自屬
    辦理匯兌業務之行為，又被告本案行為期間自107年9月7日
    至108年6月12日，時間非短，匯兌次數亦多，並從中收取一
    定之手續費，則其主觀上顯有辦理國內外匯兌業務之犯意至
    為明確。是核被告所為，係違反銀行法第29條第1 項非銀行
    不得辦理國內外匯兌業務之規定，而觸犯銀行法第125條第1
    項前段之非法辦理國內外匯兌業務罪。又銀行法第29條第1 
    項規定所稱「辦理匯兌業務」，本質上屬持續實行之複數行
    為，具備反覆、延續之行為特徵，行為人先後多次非法經營
    銀行業務之犯行，依社會客觀通念，符合一個反覆、延續性
    之行為概念，屬於集合犯實質上一罪關係（最高法院104年
    度台上字第619號判決參照）。本件被告基於一個非法辦理
    匯兌業務之決意，從事如附表一編號2 至24所示各次非法匯
    兌業務之行為，本質上即屬持續實行之複數行為，具備反覆
    、延續之行為特徵，皆應評價為包括一罪之集合犯，應僅論
    以一罪。
　㈣刑之加重或減輕事由：
  ⒈按受徒刑之執行完畢，或一部之執行而赦免後，5 年以內故
    意再犯有期徒刑以上之罪者，為累犯，加重本刑至2 分之1
    ，刑法第47條第1項定有明文。且無論被告再犯實質上一罪
    或裁判上一罪，其犯罪行為之起點或終點，任何一者在前案
    執行完畢後5 年之內，即符合上開累犯之規定，並不以其犯
    罪行為之全部，均在上開5 年之內為必要（最高法院105 年
    度台上字第1241號判決參照）。查被告前因賭博案件，經原
    審法院以107 年度豐簡字第608號判決判處有期徒刑2月確定
    ，於108年1月28日易科罰金執行完畢等情，有臺灣高等法院
    被告前案紀錄表在卷可按，本案被告犯罪時間為107 年9月7
    日至108年6月18日，是被告本案犯行，有部分犯罪時間係在
    前案有期徒刑執行完畢後5 年內，揆諸前揭說明，仍屬累犯
    。本院審酌被告所犯前案與本案罪質雖不相同，然均為故意
    犯罪，被告未記取前案執行教訓，謹言慎行，故意再為本件
    犯行，具有特別惡性，對於刑罰之反應力顯然薄弱，且被告
    有情堪憫恕而得依刑法第59條規定酌減其刑情況（詳後述）
    ，縱依刑法第47條第1 項規定加重法定最低本刑，並無罪刑
    不相當之情形，爰依刑法第47條第1 項規定加重其刑。被告
    上訴主張其本案行為不具特別惡性，應不予加重其刑，並無
    理由。
　⒉刑法第59條規定犯罪之情狀可憫恕者，得酌量減輕其刑，其
    所謂「犯罪之情狀」，與同法第57條規定科刑時應審酌之一
    切情狀，並非有截然不同之領域，於裁判上酌減其刑時，應
    就犯罪一切情狀（包括第57條所列舉之10款事項），予以全
    盤考量，審酌其犯罪有無可憫恕之事由（即有無特殊之原因
    與環境，在客觀上足以引起一般同情，以及宣告法定低度刑
    ，是否猶嫌過重等等），以為判斷（最高法院95年度台上字
    第6157 號判決參照）。又銀行法第125條第1 項前段之非法
    辦理國內外匯兌業務罪之法定刑度為「3年以上10年以下有
    期徒刑，得併科新臺幣1千萬元以上2億元以下罰金」，然同
    為非法辦理國內外匯兌業務者，其原因、動機不一，犯罪情
    節、規模未必盡同，其行為所造成危害程度，自屬有異，法
    律科處此類犯罪，所設之法定最低本刑卻同為「3 年以上有
    期徒刑」，不可謂不重，於此情形，倘依其情狀處以適當徒
    刑，即足以懲儆，並可達防衛社會之目的者，自非不可依客
    觀之犯行與主觀之惡性二者加以考量其情狀，是否有可憫恕
    之處，適用刑法第59條之規定酌量減輕其刑，期使個案裁判
    之量刑，能斟酌至當，符合比例原則。查被告本案非法從事
    地下匯兌所匯款項非鉅，僅屬一般私人需求之地下匯兌，且
    經認定之匯兌行為，均係為遠嫁臺灣之越南外配、移工等同
    鄉進行小額之匯兌，尚無證據證明涉及不法資金之異地匯兌
    流動，難認對於國內金融秩序及資金管制產生重大影響，且
    被告從中抽取之手續費報酬有限，犯罪情節尚屬輕微，縱就
    其所犯之非法辦理國內外匯兌業務罪處以最低法定刑度有期
    徒刑3年1月（先依累犯規定加重其刑），仍嫌過苛，客觀上
    應足以引起一般人之同情，而有法重情輕之失衡情狀，爰依
    刑法第59條規定酌減其刑，並先加後減之，以求罰當其罪，
    俾免失之嚴苛。
五、不另為無罪之諭知部分
  ㈠公訴意旨另以：被告就附表一編號25-33所示陳秋賢、葉東岳
    匯入部分，亦屬從事臺灣與越南國間新臺幣、越南盾之地下
    匯兌款項存入。而以上揭方式，辦理附表一編號25-33所示
    之臺灣與越南國間地下匯兌業務。因認被告就此部分亦涉違
    反銀行法第29條第1項所定非銀行不得辦理國內外匯兌業務
    之規定，而犯同法第125條第1項前段之非法辦理國內外匯兌
    業務罪等語。
  ㈡按犯罪事實應依證據認定之，無證據不得認定犯罪事實；又
    不能證明被告犯罪或其行為不罰者，應諭知無罪之判決，刑
    事訴訟法第154條第2項丶第301條第1項分別定有明文。所謂
    認定犯罪事實之證據，係指足以認定被告確有犯罪行為之積
    極證據而言，該項證據自須適合於被告犯罪事實之認定，始
    得採為斷罪之資料；且如未能發現相當確實證據，或證據不
    足以證明，自不能以推測或擬制之方法，以為裁判之基礎；
    而認定犯罪事實所憑之證據，雖不以直接證據為限，間接證
    據亦包括在內，然而無論直接證據或間接證據，其為訴訟上
    之證明，須於通常一般人均不致有所懷疑，而得確信其為真
    實之程度者，始得據為有罪之認定，倘其證明尚未達到此一
    程度，而有合理之懷疑存在時，即難遽採為不利被告之認定
    （最高法院76年台上字第4986號判決參照）。另刑事訴訟法
    第161條第1項規定：檢察官就被告犯罪事實，應負舉證責任
    ，並指出證明之方法。因此，檢察官對於起訴之犯罪事實，
    應負提出證據及說服之實質舉證責任。倘其所提出之證據，
    不足為被告有罪之積極證明，或其指出證明之方法，無從說
    服法院以形成被告有罪之心證，基於無罪推定之原則，自不
    能為被告有罪之判決（最高法院92年台上字第128號判決參
    照）。
  ㈢公訴人認被告上開部分亦涉有罪嫌，無非係以證人陳秋賢、
    葉東岳之證述、陳秋賢郵局帳戶存摺影本、被告與○○○郵局
    帳戶客戶歷史交易清單等為其主要之論據。訊據被告否認有
    此部分之犯行，辯稱：不認識陳秋賢、葉東岳，他們可能是
    代替其他越南籍移工還錢給被告，越南移工來臺工作前，為
    籌措仲介、服務等費用，向被告在越南之家人借款，於來臺
    工作賺取薪資後，直接返還上開借款予在臺之被告，另被告
    會在同鄉需錢孔急時，先借款給同鄉，待同鄉有薪資時再陸
    續還款，且因大多數越南籍移工不諳中文，不知臺灣自動櫃
    員機操作方式，故時常委請在臺已久之外籍配偶、仲介公司
    仲介、雇主代為匯款，上開款項均與非法匯兌業務無關等語
    。經查：
  ⒈被告上開郵局及○○○郵局帳戶，於附表一編號25-33所示時間
    ，有收取如附表一編號25-33所示陳秋賢、葉東越匯入之款
    項等事實，業據被告供承在卷，核與證人陳秋賢、葉東越此
    部分於偵查、原審證述之情節相符，並有陳秋賢郵局帳戶存
    摺影本、警員製作之被告與○○○郵局帳戶匯入款項紀錄、被
    告與○○○郵局帳戶客戶歷史交易清單附卷可稽，復有扣案如
    附表二編號5、7所示之物可資為證，此部分事實可以認定。
　⒉證人陳秋賢於108年12月10日警詢固證稱：我知道阮氏梅在臺
    中市經營雜貨店及幫忙外籍移工匯錢回越南；我是幫我們公
    司（天星國際人力仲介有限公司）越南籍移工匯錢給阮氏梅
    ，人數大概是5至6個，確切人數忘記了，什麼人請我幫忙匯
    款的也已經忘記，我都把匯款單交給請我幫忙匯款的外籍移
    工；我知道阮氏梅幫他們把錢匯回去越南，但我不清楚阮氏
    梅是如何匯錢回去越南等語（警卷第75-77頁)，再於偵查中
    證稱：外勞說剛來臺灣，不懂賺的錢如何寄回越南，託我匯
    款給被告，被告帳號是外勞給的，我都是收錢後隔天匯出，
    一筆轉帳是一個外勞，所以應該有七個外勞請我轉帳，我會
    將匯款單據交給請我匯款之外勞，告知外勞錢已匯出去，他
    們再去向阮氏梅確認等語（偵8100號卷第349-351頁），均
    證稱被告有幫忙外籍移工匯錢回越南等語。惟其於原審則改
    異前詞，證稱：我每天都處理外勞的事情，有些他們上班不
    方便，我當作幫忙而已，我不知道外勞什麼原因匯款給被告
    ，也沒有多問，具體來說我並不知道匯款的這些錢是否要寄
    回越南，忘記有哪些移工曾經請我幫忙匯款；（問：〈提示
    警卷第76頁〉妳先前有到台西分局橋頭派出所做筆錄，問：
    「妳是否知道阮氏梅的職業？」妳答：「我知道阮氏梅在臺
    中市經營雜貨店及幫忙外籍移工匯錢回越南」，當時的回答
    是否照實講？）有可能當時太緊張，警察一直在那邊逼，我
    也搞不清楚，我第一次碰到這種事情，我都不知道怎麼回答
    才是對的，因為警察一直說：「妳亂講，妳亂講」怎麼樣、
    怎麼樣，我其實都不知道什麼事情，要我怎麼講，警察一直
    說：「妳沒有講，妳會被關，妳不能回去」；（問：〈提示
    雲林地檢偵卷第345頁〉妳到地檢署檢察官做的筆錄，問：『
    妳怎麼知道阮氏梅這個人？』妳答：『外勞說的，外勞說剛來
    臺灣不懂賺的錢如何寄回，要我幫忙』，所以當時妳幫忙他
    們匯錢是外勞為了把錢寄回越南？）聽說是有聽說，但是正
    確我不知道到底有沒有，因為我每天在碰外勞，每天在那邊
    聊不完的事情，到底我把那筆錢匯給她有沒有匯給越南。」
    「（審判長問：妳所謂的聽說是外勞跟你說請妳匯的錢是他
    要寄回越南？）是」；（問：妳方才提到外勞有跟妳講，請
    妳寄給被告的錢，是他要寄回去越南的，當時外勞有無跟妳
    說他透過被告寄錢回去越南的手續費怎麼收？）不知道，他
    有時候說：「我明天要上班，幫我匯錢給這個人」而已，我
    不知道是要匯回去越南還是手續費多少，我沒有去瞭解；我
    只聊天聽他們說被告有幫忙匯回越南；（問：妳是否有因為
    會怕，所以說謊？）因為警察一直說我不照著講，如果等一
    下去法院那邊我就不能回家，我當時可能太害怕了；有可能
    一個部分因為太緊張，所以會照著他們說的去講，像收費什
    麼的或是第16筆剛剛說的那個部分會照著他們說的講等語（
    原審卷第194、197-201頁）。依證人陳秋賢上開所證，附表
    一編號25-32款項並非其自己要匯予被告，而係代其任職公
    司之外籍移工匯予被告，且其事實上已經忘記係何人請其幫
    忙匯款，審之陳秋賢於108年12月10日製作警詢、偵查筆錄
    時，距離其107年11月8日至107年12月7日代外勞匯款之時間
    ，均將近1年，其又完全不記憶係何人委託其匯款，依一般
    人記憶能力，欲責求證人能精準確認各該委託之人係基於如
    何之原因請其匯款，已有事實上困難，遑論各該委託人是否
    均有告知其等欲匯款之緣由，亦屬有疑，則證人陳秋賢於原
    審證稱：具體來說我並不知道匯款的這些錢是否要寄回越南
    等語，並無違於常情。至證人陳秋賢於原審雖證稱：聊天時
    有聽聞外籍移工表示被告有幫忙匯回越南等語，然其既明確
    表示忘記係何外籍移工委其匯款，不知委其匯款外籍移工匯
    款予被告具體原因，不知是否要寄回越南，甚而證稱其警詢
    所述，部分係受警員之影響等語。則在證人無法記憶委託者
    係何人之情況下，其聽聞被告可將錢寄回越南之對象，是否
    即為本案委託其匯款之人，實非明確，本案此部分自難僅憑
    證人陳秋賢前後並非一致，且非屬明確之證言，即認定其所
    滙入之附表一編號25-32款項，均係要委託被告匯回越南之
    款項，而全無基於其他原因匯款之可能性，是檢察官此部分
    之舉證，不足以認定被告收受上開款項，確係基於為不明外
    籍移工匯兌越南盾之非法匯兌目的。
　⒊證人葉東岳於警詢證稱：因我有開雜貨店，越南籍移工都會
    來捧場常客，是來店裡的常客拿錢叫我幫他們匯款到他們說
    的帳戶；（問：請你匯款越南籍移工如何聯絡？姓名？）來
    我店裡我知道人，但是我不知道名字。都是來我雜貨店消費
    的常客，因為年記小也不精通中文不知道怎麼翻譯名字，我
    都叫○○等語（警卷第137-139頁)，於偵查固證稱：附表一編
    號33之2 萬元是我轉帳至○○○帳戶，因工業區外勞下班後會
    到我這邊買生活用品，他們說仲介給的帳戶沒有轉帳功能，
    所以請我幫忙轉帳示；（問：你知道外勞將錢匯至帳戶何用
    意？）不知道。他們都是想將錢匯回給其父母等語（偵8100
    號卷第362頁），再於原審證稱：（問：108 年4 月19日你
    有曾經匯款2 萬元到○○○即被告○○的郵局帳戶，你是否記得
    為何會匯款給被告？）我不知道，是因為雲林縣警察局去菜
    市場找我，去雲林分局作筆錄，他就把我的銀行紀錄拿出來
    ，說我有匯2 萬元給○○○，因為我在○○工業區有開一間越南
    雜貨店，那些來工業區上班的○○，有時候會麻煩我幫他們匯
    錢，所以應該就是那些○○叫我幫他們匯錢，我就匯到這裡，
    因為我不認識被告；因為那些○○叫我幫他們忙匯過錢，但是
    因為我不認識他們，那些來這邊工作的○○都會經常匯錢給嫁
    來這邊的姐姐，因為我開雜貨店，他們來時間久了認識聊天
    他們都會講：「麻煩能不能匯錢給姐姐」、「幫我們匯回去
    越南」；（問：〈聲請提示雲林地檢偵卷第362頁〉問：「你
    知道外勞將錢匯至這個帳戶何用意？」，你答：「不知道。
    他們都是想將錢匯回去給其父母匯回去家鄉」，你會這樣講
    是因為他們去跟你匯款的時候，有具體跟你表明說要匯回去
    給家鄉，還是你猜測的？）有的會講，有的不會講，他們只
    是單純要我幫他們忙，有的是剛來的不會轉帳，有的是想急
    著匯錢回去，他們有的不會弄，就會請我幫忙弄。（問：方
    才警察提示給你看，你匯的這一筆，你記得是誰要求你匯的
    ？）不記得。（問：是否記得在匯這筆錢的時候，那個人是
    否有跟你說他是要把錢匯回去越南？）不記得等語（原審卷
    第202-203頁）。可知證人葉東岳證稱附表一編號33之款項
    並非其自己要匯予被告，而係代至其雜貨店消費之越南移工
    匯款予被告，且其已忘記係何人請其幫忙匯款，亦不記得匯
    這筆錢時，那個人是否有跟其説是要把錢匯回越南。再參以
    證人葉東岳於108年12月10日製作上開偵查筆錄時，距離其1
    08年4月19日代外勞匯款之時間，將近6個月，其既不記憶係
    何人委其匯款，有無告知係要將錢匯回越南，則其偵查中所
    述「不知道。他們都是想將錢匯回去給其父母匯回去家鄉」
    等語，顯僅係其個人之判斷，自無從據此即認定該筆款項係
    欲委託被告匯回越南。至證人葉東岳於原審雖同時證稱：我
    幫外勞匯錢給別人，除了他們想辦法把錢匯給越南的家人外
    ，沒有其他目的，他們都講只是來這邊工作，把錢匯給爸爸
    媽媽，他們的目的幾乎都是希望可以把錢匯回越南，没有說
    過他們是因為欠別人錢，所以請我幫忙轉帳，都是說哥哥，
    你可不可以幫忙我賺錢，幫我轉給誰、轉給誰，他們都講這
    樣比較多，因為他們中文也不太會講，講的都是那幾句等語
    （原審卷第204-205頁）。惟證人葉東岳於原審亦證稱：來
    委託其轉帳之外籍移工，有的會講請其轉帳之原因，有的不
    會講等語，業如前述，則證人葉東岳如何能確認本案委託其
    轉帳者，有告知匯款之目的？且委託之人除想將錢匯給越南
    家人外，沒有其他之目的、原因？是證人葉東岳此部分所證
    ，與其前述證言不符，恐亦係其揣測之詞，亦無從為不利被
    告之認定。
　㈣綜上所述，依公訴人所提出之證據及本院調查證據之結果，
    無從證明被告就附表一編號25-33所示部分，亦有違反銀行
    法第29條第1項所定非銀行不得辦理國內外匯兌業務之規定
    ，而觸犯同法第125條第1項前段之非法辦理國內外匯兌業務
    之犯行，尚有合理懷疑之處，不得遽為不利於被告之認定。
    此部分既不能證明被告犯罪，本應為無罪之諭知，惟公訴意
    旨認此部分與犯罪事實欄一即附表一編號2-24所示之有罪部
    分，有集合犯之實質上一罪關係，爰不另為無罪之諭知。
六、撤銷改判之理由：
  ㈠原審認被告罪證明確，予以論罪科刑，固非無見。惟附表一
    號編號25-33部分之匯款無法證明亦係基於匯兌之目的所為
    ，應為不另為無罪之諭知，業如前述，原審未詳予勾稽，遽
    認被告此部分亦成立犯罪，自有違誤，且影響被告罪責內涵
    及沒收、追徵之諭知。被告上訴以前詞否認犯罪，雖無理由
    ，惟其指摘原判決此部分之認定有誤，量刑過重，尚屬有據
    ，應由本院將原判決撤銷改判。
　㈡爰審酌被告無視政府對於匯兌管制之禁令，非法辦理新臺幣
    與越南盾之匯兌業務，影響金融秩序及政府對於資金之管制
    ；又被告犯後未能坦承犯行之態度，惟經手之匯兌款項及從
    中獲取之手續費報酬均非甚多，均係為來臺越南配偶、移工
    非法匯兌，犯罪情節尚屬輕微，及被告之犯罪動機、目的、
    手段、非法辦理匯兌之期間、金額，兼衡被告自陳為高中肄
    業之智識程度，目前自己做生意，月入約3、4萬元，嫁至臺
    灣（94年來臺，104年取得身分證)，已離婚，家中尚有2名○
    ○需扶養照顧（原審卷第317頁；本院卷第201頁)之家庭生活
    、經濟狀況等一切情狀，量處如主文第2項所示之刑。
  ㈢沒收部分：
　⒈扣案物是否沒收之說明：
  ①扣案如附表二編號1-3所示帳冊，係以越南語製作，未經完整
    翻譯為中文，無從與附表一編號2 至24所示匯款相互勾稽而
    可認定與本案犯罪相關，爰不予宣告沒收。
  ②扣案如附表二編號4-8所示存簿，固係被告及其○○○郵局帳戶
    之存簿，然被告本案犯罪時間為107 年9月7日至108年6月18
    日，故僅附表二編號5、7所示存簿可認係供本案犯罪使用之
    物，應依刑法第38條第2 項前段規定宣告沒收，其餘存簿與
    本案無關，爰不予宣告沒收。
  ③扣案如附表二編號9、10所示平版電腦、現金53萬2000元，被
    告否認與本案犯行相關（警卷第8頁；原審卷第316頁），卷
    內亦無證據可證明該等扣案物與本案具關連性，亦無從宣告
    沒收。
　⒉犯罪所得之沒收：　
　　按犯本法之罪，犯罪所得屬犯罪行為人或其以外之自然人、
    法人或非法人團體因刑法第38條之1第2項所列情形取得者，
    除應發還被害人或得請求損害賠償之人外，沒收之，銀行法
    第136條之1定有明文。依刑法施行法第10 條之3第2 項規定
    之反面解釋，關於犯罪所得之沒收，銀行法之上開規定為刑
    法相關規定之特別法，應優先於刑法適用，亦即犯銀行法之
    罪者，其犯罪所得之沒收範圍，僅限於應發還被害人或得請
    求損害賠償之人以後之餘額，而統一替代沒收之執行方式，
    則回歸刑法第38條之1第3項之追徵規定（最高法院108 年度
    台上字第3577號判決參照）。又按銀行法所稱之匯兌業務，
    係指受客戶之委託而不經由現金之輸送，藉由與在他地之機
    構或特定人間之資金結算，經常為其客戶辦理異地間款項之
    收付，以清理客戶與第三人間債權債務關係或完成資金轉移
    之業務。其性質著重於提供匯款人與受款人間異地支付款項
    需求之資金往來服務，具支付工具功能。依商業實務運作，
    雙方給付匯兌款項為雙務契約，多於同時或短期內履行給付
    匯兌款項之義務。非法辦理國內外匯兌業務之犯罪模式，通
    常是由行為人以提供較銀行牌價優惠之匯率對外招攬客戶，
    利用匯款、收款兩端之銀行帳戶，直接進行不同貨幣之匯率
    結算，行為人則從中賺取匯率差額、管理費、手續費或其他
    名目之報酬。於此情形下，匯款人僅藉由匯兌業者於異地進
    行付款，匯兌業者經手之款項，僅有短暫支配之事實，不論
    多寡，均經由一收一付而結清，匯款人並無將該匯款交付匯
    兌業者從事資本利得或財務操作以投資獲利之意，除非匯兌
    業者陷於支付不能而無法履約，其通常並未取得該匯付款項
    之事實上處分權，遑論經由一收一付結清後，該匯付款項之
    實際支配者係約定匯付之第三人，更見匯兌業者並未取得該
    匯付款項之事實上處分地位。從而，匯兌業者所收取之匯付
    款項，應非銀行法第136條之1所稱應沒收之「犯罪所得」，
    此處所稱「犯罪所得」係指匯兌業者實際收取之匯率差額、
    管理費、手續費或其他名目之報酬等不法利得。至就非法經
    營匯兌業者所經手之款項而言，雖應計算於銀行法第125條
    第1項之「因犯罪獲取之財物或財產上利益」內，惟非在同
    法第136條之1所稱應沒收之「犯罪所得」之列（最高法院10
    8年度台上字第2465號判決參照）。經查：
  ①證人阮氏秋愛因辦理匯兌而先後匯款2次，每次2萬元，合計4
    萬元給被告，而被告係按「每轉帳3萬元新臺幣收取300 元
    越南盾，每轉帳2萬元新臺幣收取150元越南盾」之標準收取
    手續費，此據證人阮氏秋愛於偵查、原審證述明確，故被告
    就部分收取之手續費應為越南盾300元（150元*2＝300元）。
  ②證人武金賢及其友人因辦理匯兌而合計匯款新臺幣109 萬元
    予被告，而被告係按「每1萬元新臺幣收取300元新臺幣」之
    標準收取手續費，此據證人武金賢於偵查時證述明確（偵81
    00號卷第246 頁），故被告就此部分收取之手續費應為新臺
    幣32,700元（109萬元/1萬元*300＝32,700元）。
  ③證人阮武素鴛及其夫、弟先後共匯款11次給被告，而被告係
    按「每次匯款不分金額大小收取新臺幣200 元」之標準收取
    手續費，此據證人阮武素鴛於偵訊時證述明確（偵8100號卷
    第284頁），故被告就此部分收取之手續費應為新臺幣2200
    元（200元*11＝2,200元）。
  ④綜上所述，本案被告因非法辦理匯兌業務而收取之手續費合
    計為越南盾300元及新臺幣34,900元，雖未扣案，惟依現存
    卷證資料，並無應發還被害人或得請求損害賠償之人之情形
    ，爰依銀行法第136條之1、刑法第38條之1第3項規定宣告沒
    收，於全部或一部不能沒收或不宜執行沒收時，追徵其價額
    。　
據上論斷，應依刑事訴訟法第369條第1項前段、第368條、第364
條、第299條第1項前段，判決如主文。　　
本案經檢察官蔡仲雍提起公訴，檢察官王清杰到庭執行職務。
中　　華　　民　　國　　110 　年　　11　　月　　16　　日
            刑事第十庭     審判長法　官   陳  宏  卿
                                 法　官   簡  芳  潔
                                 法　官   林  美  玲
以上正本證明與原本無異。
如不服本判決應於收受送達後20日內向本院提出上訴書狀，其未
敘述上訴理由者，並得於提起上訴後20日內向本院補提理由書（
均須按他造當事人之人數附繕本）「切勿逕送上級法院」。因疫
情而遲誤不變期間，得向法院聲請回復原狀。
                                 書記官   張  惠  彥
　　　　　　　　　　　　　　　　 
中　　華　　民　　國　　110 　年　　11　　月　　16　　日

附錄論罪科刑法條
銀行法第29條
除法律另有規定者外，非銀行不得經營收受存款、受託經理信託
資金、公眾財產或辦理國內外匯兌業務。
違反前項規定者，由主管機關或目的事業主管機關會同司法警察
機關取締，並移送法辦；如屬法人組織，其負責人對有關債務，
應負連帶清償責任。
執行前項任務時，得依法搜索扣押被取締者之會計帳簿及文件，
並得拆除其標誌等設施或為其他必要之處置。
銀行法第125條
違反第29條第1項規定者，處3年以上10年以下有期徒刑，得併科
新臺幣1千萬元以上2億元以下罰金。其因犯罪獲取之財物或財產
上利益達新臺幣1億元以上者，處7年以上有期徒刑，得併科新臺
幣2千5百萬元以上5億元以下罰金。
經營金融機構間資金移轉帳務清算之金融資訊服務事業，未經主
管機關許可，而擅自營業者，依前項規定處罰。
法人犯前二項之罪者，處罰其行為負責人。
附表一
編號 匯款客戶 匯款日期 匯款金額（新臺幣） 匯款過程 備註 1 阮氏秋愛 108年1月30日 3萬元（係代他人給付貨款） 由○○○中華郵政000-00000000000000號帳戶匯入阮氏梅郵局帳戶 合計匯給被告7萬元，其中3萬元係代他人給付貨款，與本案無關，此部分並經原審為不另為無罪之諭知 2 同上 108年1月29日 2萬元 由○○○中華郵政000-00000000000000號帳戶匯入○○○郵局帳戶  3 同上 108年2月3日 2萬元 同上  4 武金賢及其友人 108年6月13日 20萬元 由武金賢之00000000000000號帳戶轉入阮氏梅郵局帳戶 合計匯給被告109萬元 5 同上 108年3月15日 7萬元 以無摺存款存入○○○郵局帳戶  6 同上 108年4月12日 7萬元 同上  7 同上 108年4月29日 15萬元 同上  8 同上 108年5月17日 10萬元 同上  9 同上 108年5月21日 8萬元 同上  10 同上 108年5月24日 7萬元 同上  11 同上 108年6月11日 2萬元 同上  12 同上 108年6月11日 13萬元（起訴書誤載為2萬元） 同上  13 同上 108年6月12日 20萬元 同上  14 阮武素鴛及其夫、弟 107年9月7日 1萬3472元 由00000000000000號帳戶匯入阮氏梅郵局帳戶 合計匯給被告79萬3009元，其中20萬元為貨款，與本案無關，且未經起訴 15 同上 107年9月28日 1萬0100元 同上  16 同上 107年11月6日 1萬5605元（起訴書誤載為1萬605元） 同上  17 同上 107年11月22日 3萬1620元 以無摺存款存入阮氏梅郵局帳戶  18 同上 107年11月27日 1萬0300元（起訴書誤載為2萬565元） 由00000000000000號帳戶匯入阮氏梅郵局帳戶  19 同上 107年12月20日 12萬5620元 以無摺存款存入阮氏梅郵局帳戶  20 同上 108年1月14日 2萬7967元 同上  21 同上 108年3月19日 13萬1555元 同上  22 同上 108年4月11日 23萬9690元 同上  23 同上 108年6月18日 13萬7080元 同上  24 同上 108年3月8日 5萬元 以無摺存款存入○○○郵局帳戶  25 陳秋賢（代越南籍移工匯款） 107年11月8日 5萬元 跨行匯入○○○郵局帳戶 合計匯給被告48萬元 26 同上 107年11月16日 6萬元 以無摺存款存入○○○郵局帳戶  27 同上 107年11月19日 10萬元 同上  28 同上 107年11月21日 4萬元 同上  29 同上 107年11月23日 7萬元 同上  30 同上 107年11月28日 5萬元 跨行匯入○○○郵局帳戶  31 同上 107年12月5日 6萬元 無摺存入○○○郵局帳戶  32 同上 107年12月7日 5萬元 跨行匯入○○○郵局帳戶  33 葉東岳（代越南籍移工匯款） 108年4月19日 2萬元 跨行轉入○○○郵局帳戶 合計匯給被告2萬元 
附表二
編號 扣案物 1 帳冊1本 2 帳冊1本 3 帳冊1本 4 阮氏梅郵局存簿1本（帳號：00000000000000，交易紀錄時間105年11月2日至106年12月29日） 5 阮氏梅郵局存簿1本（帳號：00000000000000，交易紀錄時間107年6月19日至108年4月2日） 6 阮氏梅郵局存簿1本（帳號：00000000000000，交易紀錄時間107年1月3日至107年6月19日） 7 阮氏梅郵局存簿1本（帳號：00000000000000，交易紀錄時間108年4月2日至108年12月2日） 8 ○○○郵局存簿1本（帳號：00000000000000，交易紀錄時間108年10月7日至108年12月2日） 9 平版電腦1台 10 現金53萬2000元